臺灣高等法院高雄分院刑事判決　　　　　　　　　　九十三年度上訴字第六六號
　　上　訴　人
　　即　被　告　丙俊原
　　選任辯護人　盧俊誠律師
右上訴人因常業詐欺案件，不服臺灣高雄地方法院九十三年度易字第二二七號中華民
國九十三年五月三十一日第一審判決（檢察官聲請簡易判決處刑案號：臺灣高雄地方
法院檢察署九十二年度偵字第二二四四八號），提起上訴，本院判決如左：
    主  文
原判決撤銷。
丙俊源共同以犯意圖為自己不法之所有，以詐術使人將本人之物交付之罪為常業，處
有期徒刑壹年，緩刑年。偽造收據上偽造之「甲○○」署押壹枚沒收。
    事  實
一、丙俊原前於民國九十二年間某日，經由報紙廣告得知某名稱不詳之公司欲應徵司
    機而前往應徵，遭致詐騙，明知並無該公司存在，該報紙廣告所載內容亦屬不實
    ，竟進而自九十二年十月十八日起，與真實姓名年籍不詳自稱「陳經理」、「高
    經理」、「錢主任」、綽號「阿國」、「阿羅」等成年男子（下稱陳經理等人）
    共同基於意圖為自己不法之所有，以詐欺取財為常業之犯意聯絡，共組詐欺集團
    ，並均恃此為生，而以之為常業。渠等先由陳經理等人於報紙上刊登應徵司機或
    保全人員之廣告，俟有意應徵者依報紙所載之電話號碼與渠等聯絡，並依約定時
    間前往約定地點後，再由丙俊原出面接洽，向前來應徵者佯稱應先繳納押金，告
    知應徵者可將所有之自用小客車典當借款用以繳納押金，致使應徵者陷於錯誤，
    而於丙俊原陪同之下，前往當舖將所有之自用小客車典當借款，並將款項交予丙
    俊原，丙俊原於取得詐得之款項後，則趁機將詐得之款項攜離而逃逸，再將詐騙
    所得之款項匯至陳經理等人所指定由真實姓名年籍不詳成年人士於郵局或中國信
    託商業銀行所開立、帳號不詳之帳戶內，丙俊原則可從中抽取一成之款項做為報
    酬。適有丁○○於九十二年十月二十一日中午十二時三十分許，在報紙上見到應
    徵司機之廣告，而依報紙所載之電話號碼與之前揭綽號「阿羅」之成年男子聯絡
    ，前揭綽號「阿羅」之成年男子於電話中佯稱其為「陳經理」，並告以公司車庫
    遭人破壞，央請丁○○前往高雄市○○路與民族路口等候該公司之專員，丁○○
    依約前往後，丙俊原乃向丁○○佯稱其係該公司專員「甲○○」，應徵司機應先
    繳納押金，可將丁○○所駕駛車號七Ｍ─九七七二號自用小客車典當所借之款項
    繳納，致丁○○不疑有他，而與丙俊原同至高雄市苓雅區○○○路十一號「高大
    當舖」將前揭自用小客車典當予「高大當舖」，丁○○將前揭自用小客車典當而
    借得十二萬元以後，丙俊原即帶同丁○○搭乘計程車前往高雄市苓雅區○○○路
    一號「金典酒店」佯稱欲接待客戶並待公司指派車輛前來讓丁○○駕駛，丁○○
    乃於上開「金典酒店」樓下，將典當所借之款項十二萬元交予自稱「甲○○」之
    丙俊原，丙俊原則於帶同丁○○搭乘計程車前往上開「金典酒店」之際，在計程
    車上偽造「甲○○」制作之收據一紙（該收據所載之金額誤載為十五萬元），交
    予丁○○，以示「甲○○」業已收受丁○○交付之押金，而持以行使，足以生損
    害於「甲○○」，嗣丙俊原於取得丁○○交付之現金，即向丁○○佯稱欲至金典
    酒店接待客戶，而趁機逃逸，嗣丁○○於該處等候多時均無人與之聯絡，始知受
    騙。又有乙○○於九十二年十月三十日，在報紙上見到應徵保全司機之廣告，而
    依報紙上所載之電話號碼與前開自稱「錢主任」之成年男子聯絡，前開自稱「錢
    主任」之成年男子先於電話中要求乙○○前往臺中總公司面試，後又改稱應徵人
    員過多，要求乙○○前往高雄總公司面試，九十二年十月三十一日下午一時十分
    許，乙○○到達高雄市以後，撥打電話與前開自稱「錢主任」之成年男子聯絡後
    ，丙俊原即前往約定地點，與乙○○接洽，並佯稱其係「彭組長」，乙○○乃將
    國民身分證、健保卡交予丙俊原核對，並將履歷表交予丙俊原，前開自稱「錢主
    任」之成年男子又以電話與乙○○聯絡，要求乙○○給付三萬元之保證金，並稱
    可以現金、以信用卡預借現金或以汽車質押借款之方式給付，嗣因乙○○認為前
    開自稱「錢主任」之成年男子要求其以信用卡預借現金，懷疑受騙，且丙俊原又
    主動寫字條暗示其掛斷電話趕快離開，防止其受騙，故決定不再應徵，而未得逞
    。迨於九十二年十一月三日下午三時許，丙俊原再度依前揭「陳經理」等人之指
    示，前往高雄市○○路與民族路口，與真實姓名年籍不詳自稱廖家豪之成年男子
    接洽，帶同該自稱廖家豪之成年男子前往上開「高大當舖」典當車輛之際，為前
    往上開「高大當舖」清償債務，以便取回前揭自用小客車之丁○○發現，報警處
    理，為警查獲，並於丙俊原所駕駛車號ＴＤ─九五二二號自用小客車內扣得乙○○之覆歷表一份。
二、案經高雄市政府警察局苓雅分局報請臺灣高雄地方法院檢察署檢察官偵查後，聲
    請簡易判決處刑，原審法院認為不宜以簡易判決處刑，簽請改依通常訴訟程序審
    理。
    理  由
一、訊據上訴人即被告丙俊原固坦承於右揭時地佯稱其係「甲○○」與丁○○接洽，
    陪同丁○○前往上開「高大當舖」將丁○○所有之自用小客車典當借款，並於向
    丁○○收取上開款項後隨即離去，及與乙○○、自稱廖家豪之男子接洽等事實不
    諱，惟於本院準備程序中否認有何常業詐欺之犯行，辯稱：因我先前應徵司機時
    ，曾經被騙交付保證金五千元給陳經理等人，陳經理等人告以願將收取之保證金
    退還給我，惟需配合前往收取丁○○之保證金，扣除我原先交付之保證金後，將
    其餘款項匯給陳經理等人，所以我才出面接洽被害人，但被害人都是由陳經理等
    人聯繫，我僅係聽從他們的指示，直到將款項匯寄給陳經理等人後，他們才告知
    我是詐欺集團，叫我參與他們，事成後願分一成報酬給我；乙○○及自稱廖家豪
    男子部分，我也是應陳經理等人之要求，而前往接洽，並有核對乙○○的證件，
    後來在乙○○與「錢主任」以電話談論保證金時，是我用寫字條方式叫乙○○掛
    斷電話趕快離開，他才沒受騙；因為當初我被騙時，我的資料有留存在詐欺集團
    手中，我怕如果不配合，他們會對我不利，所以再帶自稱廖家豪之男子到高大當
    鋪，後來得知他們要詐欺的金額大約二十萬元左右，我也叫自稱廖家豪之男子趕
    快離開，在離開當鋪時，被丁○○看到報警而查獲云云。
二、經查：
  (一)被告於右揭時日起，與前揭「陳經理」等人共組詐欺集團，渠等先由陳經理等人
    於報紙上刊登應徵司機或保全人員之廣告，俟有意應徵者依報紙所載之電話號碼
    與渠等聯絡，並依約定時間前往約定地點後，再由被告出面接洽，向前來應徵者
    佯稱應先繳納押金，告知應徵者可將所有之自用小客車典當借款用以繳納押金，
    致使應徵者陷於錯誤，而於被告陪同之下，前往當舖將所有之自用小客車典當借
    款，並將款項交予被告，被告於取得詐得之款項後，則趁機將詐得之款項攜離而
    逃逸，再將詐騙所得之款項匯至陳經理等人所指定由真實姓名年籍不詳之成年人
    士於郵局或中國信託商業銀行所開立、帳號不詳之帳戶內，被告則可從中抽取一
    成之款項做為報酬，嗣被告並於前揭時地，以前述之方式，對於被害人丁○○施
    用詐術，致丁○○陷於錯誤而交付上開款項等事實，業據被告於警訊及偵查中供
    承不諱（見警卷第二頁、偵查卷第五、六頁），核與被害人丁○○於警訊、偵查
    中指訴之情節大致相符（見警卷第五頁、偵查卷第十四、十五頁），復有被告偽
    造以「甲○○」名義製作之收據一紙（金額誤載為十五萬元）附卷可資佐證（見
    警卷第六頁）。被告於警、偵訊中已供明：「（問：該詐騙集團成員有幾人？如
    何詐騙？）我知道有自稱陳經理、錢主任、綽號阿國、阿羅等人（真實年籍不詳
    ），均是刊登報紙應徵司機或保全人員為幌子，再叫應徵者先典當所有之自小客
    車（金額由十萬元至二十萬元不等）做為押金，由我取得詐騙金錢再匯款該公司
    ，我從詐騙所得內抽取一成金錢做為報酬。」、「（問：工作性質？）我是看報
    紙應徵司機，他說老闆人在中壢，我就跑到中壢，他約我在台塑的一家加油站等
    ，我到達時，有一位專員來與我接洽，要我再打電話給一位經理，那位經理說車
    庫裡有問題，無法給車，要我去做汽機車融資，那位專員就帶我去當舖，．．．
    後來有一位自稱副總以電話跟我聯絡，要我押證件，我把證件拿給專員，．．．
    那位專員就跑掉了，我的所有證件都不見了，過不久，那位副總打電話給我說，
    他們是做偏門的生意，我的證件都被他拿走了，也知道我家住那裡，恐嚇要我加
    入他們，因我怕傷害到我家人，我暫時答應他們，過二、三天，他們寄還我的證
    件給我，還有一張駕照的證件，要我以駕照上的身分去高雄市○○路與中正路口
    之維士比大樓接另一位人，同樣的騙法要另一位人去典當他的汽車，我是帶他去
    五福一路的高大當舖。」、「（問：你以如此手法做過幾次？）四、五次，都有
    得手，金額大都是十幾、二十幾萬元，每次我會帶應徵者去金典飯店，通常他們
    是以電話跟我聯絡，要我到郵局或銀行把裡頭的錢匯到他們的帳戶裡，每次我抽
    一成酬勞。」等語甚詳（見警卷第二頁、偵查卷第五、六頁），顯見其於自己受
    騙後即答應加入該詐欺集團，並已得手數次，每次抽一成酬勞等情明確。其嗣於
    本院所辯：因我先前應徵司機時，曾經被騙交付保證金五千元給陳經理等人，陳
    經理等人告以願將收取之保證金退還給我，惟需配合前往收取丁○○之保證金，
    扣除我原先交付之保證金後，將其餘款項匯給陳經理等人，所以我才出面接洽被
    害人，直到將款項匯寄給陳經理等人後，他們才告知我是詐欺集團，叫我參與他
    們，事成後願分一成報酬給我云云，無非事後避就之詞，不足採信。
  (二)被告另於上開時地，與前揭「陳經理」等人以前述方式，對於被害人乙○○施用
    詐術，致乙○○陷於錯誤，而於約定之時地與被告接洽應徵事宜，並將國民身分
    證、健保卡交予被告核對，復將履歷表交予被告收執，前開「錢主任」之成年男
    子又以電話與乙○○聯絡，要求乙○○給付三萬元之保證金，並稱可以現金、以
    信用卡預借現金或以汽車質押借款之方式給付，嗣因乙○○認為前開「錢主任」
    要求其以信用卡預借現金，懷疑受騙，且被告又主動寫字條暗示其掛斷電話趕快
    離開，防止其受騙，故決定不再應徵，而未得逞等情，亦據被害人乙○○於警訊
    、原審審理時指證明確（見警卷第七、八頁、原審卷第五一、五二頁），核與被
    告供述之上情大致相符，並有扣案之履歷表一份在卷足佐（見警卷第十二頁），
    自堪信為真實。按刑法第三百三十九條第一項之詐欺取財罪，以意圖為自己或第
    三人不法所有，以詐術使人將本人或第三人之物交付為質要件，如已施用詐術，
    應認業已著手詐欺取財之犯行，縱令被害人並未陷於錯誤而為財物之交付，亦應
    成立詐欺取財未遂罪。本件被告與前揭「陳經理」等人既已對被害人乙○○施用
    詐術，雖因被害人察覺有異，及被告主動寫字條暗示其掛斷電話趕快離開，防止
    被害人受騙，致其未陷於錯誤而為財物交付之結果，仍不影響詐欺取財未遂罪責
    之成立。至被告又於右揭時地再度依前揭「陳經理」等人之指示，以前述方式對
    被害人即自稱廖家豪之成年男子施用詐術，帶同其前往典當車輛之際，適為前被
    害人丁○○發現，而報警查獲等情，亦據被告坦認無訛，並經證人丁○○於警訊
    指證屬實（見警卷第五頁反面），應堪信為真實。惟被告所辯伊帶自稱廖家豪之
    男子到高大當鋪後，得知「陳經理」等人要詐欺的金額大約二十萬元左右，就叫
    自稱廖家豪之男子趕快離開，防止其受騙，在離開當鋪時，被丁○○看到報警而
    查獲一節，因該自稱廖家豪之男子並無真實姓名年籍以供查考，無法證實被告所
    辯上情是否屬實，證人丁○○亦未證述被告有上開中止詐欺結果發生之情節，尚
    難認被告上開所辯為真實，自不足採信。
  (三)按刑法上所謂常業犯，指反覆以同種類行為為目的之社會活動之職業性犯罪而言
    ，至於犯罪所得之多寡，是否恃此犯罪為唯一之謀生職業，則非所問，縱令兼有
    其他職業，仍無礙於該常業犯罪之成立，最高法院著有八十五年度台上字第五一
    ○號判例意旨可資參照。亦即刑法上之常業犯並不以行為人無其他職業為要件，
    只要行為人有反覆從事某種行為，並以該項行為之所得供作日常生活給養所須，
    有此主觀之意思，暨客觀之事實表現即為已足，且與其營業時間之長短無關。次
    按，共同正犯間，非僅就其自己實施之行為負其責任，並在犯意聯絡之範圍內，
    對於他共同正犯所實施之行為，亦應共同負責；共同實施犯罪行為之人，在合同
    意思範圍以內，各自分擔犯罪行為之一部，相互利用他人之行為，以達其犯罪之
    目的者，即應對於全部所發生之結果，共同負責，最高法院三十二年上字第一九
    ○五號判例、九十年度臺上字第五三五三號判決意旨亦足參照。本件被告雖非參
    與整個犯罪行為之全部過程而係僅參與其中部分之行為，惟其自加入犯罪集團之
    時起，既與前揭自稱陳經理等人間有犯意聯絡及行為分擔，自應就全部之犯罪行
    為負共同正犯之責任。又被告與前揭自稱陳經理等人之犯罪集團，成員多人，彼
    此分工合作，具有相當之組織規模，且以在報紙上刊登廣告之方式，藉以對於不
    特定之社會大眾施用詐騙，顯係反覆以同種類行為為目的之社會活動之職業性犯
    罪，且被告於右揭時日並無工作，業據被告於原審準備程序及審理時供承在卷（
    見原審卷第三六、六五頁），其參與「陳經理」等人之詐欺犯罪集團，可從詐得
    之款項中抽取一成做為報酬，迭據被告於警訊、偵查、原審及本院審理時供認屬
    實，應認恃詐欺所得維生無疑。被告與前揭「陳經理」等人顯均係基於常業詐欺
    取財之犯意而為之，且均恃詐欺取財所得維生甚明。何況，被告於本院審理亦已
    就被訴事實為有罪之陳述，請求適用簡式審判程序（見本院九十三年八月十一日
    審判筆錄），是被告上開常業詐欺犯行，自堪認定。
  (四)被告於右揭時地依前揭綽號「阿羅」之成年男子之指示，偽造「甲○○」名義制
    作之收據一紙，交予被害人丁○○，以示「甲○○」業已收受丁○○交付之押金
    ，而持以行使之事實，業據被告於原審及本院供認屬實（見原審卷第五七、六三
    頁、本院九十三年七月二十六日準備程序筆錄），核與被害人丁○○於警訊、偵
    查中指訴之情節相符（見警卷第五頁、偵查卷第十四、十五頁），並有上開收據
    一紙附於警卷可稽（見警卷第六頁），足認被告與前揭「陳經理」等人確有於右
    揭時地共同行使偽造私文書之犯行無疑。另被告雖於原審審理時供承前揭綽號「
    陳經理」等人曾交予貼有其個人照片之「甲○○」駕駛執照一枚，然此除據被告
    之自白外，並無其他證據足資認定被告前開自白之內容確與事實相符，自難僅憑
    被告前開自白，遽認被告亦涉有偽造或變造特種文書之犯行，附此敘明。
  (五)綜上所述，本件事證已臻明確，被告犯行洵堪認定，應予依法論科。
三、核被告所為，係犯刑法第二百十六條、第二百十條之行使偽造私文書罪及同法第
    三百四十條之常業詐欺取財罪。公訴意旨認被告前揭詐欺犯行，係犯同法第三百
    三十九條第一項之罪，尚有未洽，惟其基本社會事實同一，本院自得予以審理，
    並依法變更起訴法條。被告與前揭真實姓名年籍不詳之「陳經理」等人間就前揭
    常業詐欺取財及行使偽造私文書之犯行，有犯意聯絡與行為分擔，均為共同正犯
    。被告於前開收據上，偽造「甲○○」署押之行為，為偽造私文書之階段行為，
    不另論罪；又其偽造私文書後復持以行使，偽造之低度行為，應為行使之高度行
    為所吸收，亦不另論罪。被告行使偽造私文書之目的在取信被害人丁○○，係以
    行使偽造私文書為常業詐欺取財之方法，所犯常業詐欺取財罪與行使偽造私文書
    罪間，有方法結果之牽連關係，為牽連犯，應依刑法第五十五條之規定從一重論
    以常業詐欺取財罪。公訴人雖僅就被告詐欺被害人丁○○之犯行提起公訴，然檢
    察官就犯罪事實一部起訴者，其效力及於全部，本件被告詐欺被害人乙○○、自
    稱廖家豪之成年男子部分及行使偽造私文書部分之犯罪事實，與前揭起訴論罪科
    刑之詐欺被害人丁○○部分，分別具有實質上一罪及牽連犯之裁判上一罪關係，
    為起訴效力所及，本院自應一併加以審究，併予敘明。至被告對被害人乙○○部
    分，雖因被告主動寫字條暗示其掛斷電話趕快離開，防止被害人受騙，致其未陷
    於錯誤而為財物交付之結果，本有刑法中止犯規定之適用。惟因刑法所謂常業犯
    ，指以犯罪行為為生活之事業而言，其行為當然有連續性，僅能構成一罪，不發
    生連續犯問題。被告既成立常業詐欺取財罪，其中部分行為縱為障礙未遂或中止
    未遂，因其僅能構成一罪，自不影響該常業詐欺罪責之成立，應予指明。
四、原審認被告常業詐欺罪證明確，據以論罪科刑，固非無見。惟查被告與「陳經理
    」等人以前述方式，對於被害人乙○○詐欺部分，因乙○○認為前開「錢主任」
    要求其以信用卡預借現金方式，可能有詐，且被告又主動寫字條暗示其掛斷電話
    趕快離開，防止其受騙，故不再應徵，而未得逞一節，已據被告迭於原審及本院
    供述甚明，核與被害人乙○○於原審審理時證述情節相符，有如前述，此部分事
    實雖不影響被告常業詐欺罪責之成立，但其犯罪後之態度仍為科刑時所應審酌之
    情狀，自應具體描述。原審對於被告此部分己意中止之行為，漏未敘明，並於科
    刑時加以採酌，自有未洽。被告上訴意旨，仍執前詞，否認有常業犯行，指摘原
    判決不當，固無理由，惟原判決既有上開可議之處，仍屬無可維持，自應由本院
    將原判決予以撤銷改判。爰審酌被告正值青壯之年，不知循正當途徑謀生，竟意
    圖不勞而獲，與詐欺集團共同以此詐騙之方式牟利維生，惡性非輕，惟念其犯罪
    後已與被害人丁○○當庭和解（見本院九十三年八月十一日審判筆錄），且就被
    訴事實為有罪之陳述，態度尚佳等一切情狀，量處如主文第二項所示之刑。上開
    偽造之收據一紙，已行使交由被害人丁○○持有，非屬被告所有之物，惟其上偽
    造之「甲○○」署押一枚，為偽造之署押，不問屬於犯人與否，應依刑法第二百
    十九條之規定，宣告沒收之。另扣案之乙○○履歷表一紙，並非供犯罪所用或因
    犯罪所得之物，僅具證據性質，無庸併予宣告沒收，併此敘明。
五、被告前未曾受有期徒刑以上刑之宣告，有臺灣高等法院被告全國前案紀錄表在卷
    可考，本件被告並非首謀，因一時謀職不易而誤蹈刑章，且當庭和被害人丁○○
    達成和解，賠償其損害，經此偵審程序及科刑之判決，當知所警愓，信無再犯之
    虞，本院因認對其所宣告之刑以暫不執行為適當，並宣告緩刑三年，以啟自新。
據上論斷，應依刑事訴訟法第三百六十九條第一項前段、第三百六十四條、第二百九
十九條第一項前段、第三百條，刑法第二十八條、第三百四十條、第二百十條、第二
百十六條、第五十五條、第二百十九條、第七十四條第一款，判決如主文。
本案經檢察官周章欽到庭執行職務。
中      華      民      國    九十三    年      八      月    二十五    日
                              臺灣高等法院高雄分院刑事第八庭
                                  審判長法官  郭雅美
                                        法官  江泰章
                                        法官  裕斗
右正本證明與原本無異。
如不服本判決應於收受本判決後十日內向本院提出上訴書狀，其未述上訴理由者，
並得於提起上訴後十日內向本院補提理由書狀（均須按他造當事人之人數附繕本)「
切勿逕送上級法院」。
                                      書記官  丙玉珠
中      華      民      國    九十三    年      八      月    二十六   日
附錄本判決論罪法條：
刑法第二百一十條：
(偽造變造私文書罪)
偽造、變造私文書，足以生損害於公眾或他人者，處五年以下有期徒刑。
刑法第二百一十六條：
(行使偽造變造或登載不實之文書罪)
行使第二百十條至第二百十五條之文書者，依偽造、變造文書或登載不實事項或使登
載不實事項之規定處斷。
刑法第三百四十條：
以犯第三百三十九條之罪為常業者，處一年以上七年以下有期徒刑，得併科五萬元以
下罰金。
